最高法院刑事判決
111年度台上字第4655號
                                   111年度台上字第4656號
上  訴  人  魏劭霖                     


上列上訴人因加重詐欺案件，不服臺灣高等法院臺中分院中華民
國111年7月6日第二審判決（110年度金上訴字第1698、1700號，
起訴及追加起訴案號：臺灣臺中地方檢察署108年度偵字第16351
、28162號，109年度偵字第22521號），提起上訴，本院判決如
下：
    主  文
原判決撤銷，發回臺灣高等法院臺中分院。
    理  由
一、本件原判決以上訴人魏劭霖有其事實欄（下稱事實欄）所載
    參與犯罪組織、加重詐欺、一般洗錢各犯行明確，因而維持
    第一審依想像競合犯，從一重論處上訴人犯如其附表（下稱
    附表）編號1至10所示三人以上共同犯詐欺取財10罪刑及沒
    收宣告之判決，駁回其在第二審之上訴。固非無見。
二、惟查：
㈠、犯罪事實應依證據認定，有罪之判決書，應於理由內記載認
    定犯罪事實所憑之證據及其認定之理由，否則即有理由不備
    之違法。又具有共犯關係之共同被告之自白或其他不利於己
    之陳述，或以證人身份所為之證述，縱與待證事實完全相合
    ，與被告之自白相同，均受刑事訴訟法第156條第2項之規範
    拘束，其供述或證詞須有補強證據為必要，藉以排斥推諉卸
    責、栽贓嫁禍之虛偽陳述，從而擔保其真實性。所謂補強證
    據，固不以證明該犯罪事實之全部為必要，但亦須因補強證
    據之質量，與自白之相互利用，足使犯罪事實獲得確信者，
    始足當之。
㈡、原判決認定上訴人有事實欄即附表編號1至10所示加重詐欺10
    次犯行，依其理由之記載，係以上訴人之部分自白、共犯戴
    宏宇、邵秉謙（均經判處罪刑確定）於偵審中部分不利之證
    述、所示各被害人之指證及通訊軟體微信、LINE對話內容翻
    拍照片、路口、超商監視器畫面翻拍照片等證據資料為其主
    要論據，並說明上訴人之自白內容核與證人戴宏宇、邵秉謙
    證述情節相符，暨有案內其他證據資料可資佐證而可採信（
    見原判決第7頁第6行以下至第11頁第14行），因認上訴人加
    入微信暱稱「漜」所屬之詐欺集團犯罪組織擔任車手頭，並
    依集團成員指示，於所示時間、方式，與邵秉謙分別將所示
    之人頭帳戶金融卡交付戴宏宇持以前往自動櫃員機領取詐騙
    款項，待提領完畢，再將款項交付上訴人或邵秉謙轉交其他
    集團成員等情。惟上訴人始終否認上開各犯行，雖於警詢供
    稱有一次受「拴螺絲團隊」群組內「一芳」指示於民國108
    年5月29日19時許把華南商業銀行股份有限公司（下稱華南
    銀行）的金融卡放置在臺中市潭子鄉全聯（興華門市）前的
    某輛機車上讓戴宏宇拿去提領，其於同日19時32至38分在群
    組內傳「交收完畢」貼圖，就是已經把發放的金融卡放置在
    某處的意思，及於原審刑事上訴理由狀為認罪之陳述，然仍
    載稱：僅負責交付1張金融卡給戴宏宇提領現金等語（見第1
    6351號偵卷㈠第149、151頁，原審卷㈠第25、28頁），所供縱
    認無誤，似未就全部被訴犯罪事實自白認罪，而依狀載所陳
    交付之1張金融卡究係指附表所示何張金融卡？警詢所稱交
    付華南銀行金融卡之時間，復均較附表編號7、10所示車手
    持該金融卡以提領時間為晚，則該等自白供陳，何以得認與
    附表各次犯行具有時序上關連性且足資補強戴宏宇所述上訴
    人有交付金融卡及向其收取贓款、邵秉謙所述戴宏宇有將提
    領之詐騙款項交付上訴人之情？此既攸關上訴人上揭自白之
    真確性，原判決未明白審認，並為必要之說明及論斷，即謂
    戴宏宇、邵秉謙證述與上訴人之自白內容相符，遽為上訴人
    本件犯行之佐證或補強證據，其採證認事職權之行使，自難
    謂適合，併有理由欠備之違失。
㈢、審理事實之法院，對於被告有利及不利之證據，應一律注意
    ，詳為調查，綜合全案證據資料，本於客觀存在之經驗法則
    及論理法則以定其取捨，並將取捨證據及得心證之理由於判
    決內詳為說明。故有罪之判決書，對被告有利之證據不採納
    者，應說明其理由，否則即有判決不備理由之違法。又證據
    之證明力，固屬法院本於確信自由判斷，但不得違背經驗法
    則及論理法則，如其判斷仍存有疑竇，在釐清前，尚難遽採
    為被告有利或不利之認定。
　　原判決理由固採憑同案被告邵秉謙於第一審部分不利於上訴
    人之證詞，資為認定上訴人有附表所示各犯行之部分論據（
    見原判決第11頁第15行至次頁第8行），若屬無訛，似僅止
    證明上訴人加入詐騙集團，曾收取戴宏宇交付現金之情，但
    就上訴人參與各犯行之時間及相互分工情形，則未明確指陳
    ，且依卷附相關筆錄之記載，邵秉謙於第一審同證稱：只知
    道上訴人當時微信暱稱叫「阿酷」，但（微信對話紀錄）他
    有沒有回答我不知道，因為我沒有在他旁邊，不清楚戴宏宇
    有無交錢跟卡片給上訴人，復於原審證稱：戴宏宇拿手機給
    我們（指與上訴人），再分配工作，我去做我的，就先離開
    ，我們沒有在一起，不清楚上訴人當天在做什麼（見第一審
    卷第375、377頁，原審卷㈠第317、318頁），又稽之卷附戴
    宏宇與上訴人、戴宏宇與邵秉謙微信對話內容及路口監視器
    翻拍照片顯示，⑴上訴人與戴宏宇於108年5月29日下午2時26
    分後至4時26分、4時27分後至5時56分期間均未有通話或傳
    送訊息聯繫見面之紀錄，⑵戴宏宇與邵秉謙於同日下午2時46
    分起至4時8分止及同日下午4時45分至5時54分止，則有多次
    聯繫相約見面之內容，⑶路口監視器畫面僅見戴宏宇、邵秉
    謙於同（29）日下午3時58分至59分16秒間相繼於路口出現
    又離開，上訴人自始未出現於畫面中等情（見第16351號偵
    卷㈠第119、121、123、197、199頁），上載各情倘若無誤，
    戴宏宇於上揭時間似僅單獨與邵秉謙聯繫見面，並為交付金
    融卡或收取詐騙款項行為，未見同時聯繫上訴人見面之紀錄
    及畫面，此與邵秉謙上揭所證未與上訴人一起，不知其工作
    內容為何，似無齟齬，原判決既採邵秉謙第一審部分證述為
    上訴人論罪之部分依據，復未綜以其先後證述之全般意旨為
    完備之論證，對於邵秉謙同時供稱當時係與上訴人分開，不
    知其工作內容等旨，所為有利於上訴人之證述，未為取捨判
    斷之說明，僅擷取部分證述內容，採為不利於上訴人認定之
    證據，且就上訴人有如何與戴宏宇、邵秉謙直接或間接聯繫
    或見面接觸攸關之具體情事，而得認彼此間存有本件加重詐
    欺、洗錢犯行之犯意聯絡及行為分擔，亦未為充足之說明，
    遽論上訴人犯加重詐欺10罪名，並籠統載稱與上揭同案被告
    有犯意聯絡及行為分擔，均為該罪之共同正犯，殊嫌速斷，
    亦有理由欠備之違誤。
三、以上或為上訴意旨所指摘，或為本院得依職權調查之事項，
    而上述違背法令，影響於事實之確定，本院無可據以為裁判
    ，應認有撤銷發回更審之原因。
據上論結，應依刑事訴訟法第397條、第401條，判決如主文。
中　　華　　民　　國　　111 　年　　11　　月　　16　　日
                  刑事第七庭審判長法　官  段  景  榕
                                  法　官  沈  揚  仁
                                  法　官  楊  力  進
                                  法　官  宋  松  璟
                                  法　官  汪  梅  芬
本件正本證明與原本無異
                                  書記官  陳  珈  潔 
中　　華　　民　　國    111   年    11    月    17    日